臺灣屏東地方法院交通事件裁定　　　　100年度交聲字第360號
原處分機關　交通部公路總局高雄區監理所屏東監理站
法定代理人　郭政雄
異　議　人　陳春美
即受處分人
上列受處分人因違反道路交通管理處罰條例事件，對於交通部公
路總局高雄區監理所屏東監理站民國100 年9 月13日所為之處分
（原處分案號：屏監違字第裁82-V00000000號）聲明異議，本院
裁定如下：
    主  文
原處分撤銷。
陳春美汽車駕駛人，駕駛汽車經測試檢定酒精濃度超過規定標準
，自民國一００年十月五日起壹年內不得考領小型車普通駕駛執
照及應參加道路交通安全講習。
    理  由
一、原處分意旨略以：異議人即受處分人陳春美（下稱異議人）
    於民國99年6 月23日下午2時40分許，駕駛車牌號碼7730-ML
    號一般自小客貨車，行經屏東縣滿州鄉○○路129 號前時，
    因有汽車駕駛人酒精濃度超過規定標準（0.55以上）之違規
    事實，為警掣單舉發，嗣原處分機關即交通部公路總局高雄
    區監理所屏東監理站認異議人上開情形，違反道路交通管理
    處罰條例第35條第1 項第1 款規定，爰裁處罰鍰新臺幣（下
    同）45,000元，並依同條例第67條第6 項、第24條第1 項第
    2 款規定，自100 年10月5 日（裁決日）起1 年內不得考領
    機車駕駛執照及參加道路交通安全講習等語。
二、聲明異議意旨略以：其酒駕違規案件業經檢察官為緩起訴處
    分，並於100 年5 月21日由檢察官核發結案證明書，本案是
    否有違行政罰之「刑事優先」、「一事不二罰」之原則，應
    予全部撒銷等語。
三、按汽車駕駛人飲用酒類或其他類似物後其吐氣所含酒精濃度
    超過每公升0.25毫克或血液中酒精濃度超過0.05% 以上者，
    不得駕車，道路交通安全規則第114 條第2 款定有明文；又
    汽車駕駛人，駕駛汽車經測試檢定有酒精濃度超過規定標準
    之情形者，處15,000元以上60,000元以下罰鍰，並當場移置
    保管該汽車及吊扣其駕駛執照1 年；因而肇事致人受傷者，
    並吊扣其駕駛執照2年，道路交通管理處罰條例第35條第1項
    前段及其第1 款亦有明文。次按汽車駕駛人違反本條例規定
    ，應受吊扣駕駛執照處分，於汽車駕駛人係無駕駛執照駕車
    者，在所規定最長吊扣期間內，不得考領駕駛執照，道路交
    通管理處罰條例第67條第6 項定有明文。
四、復按行政罰法第26條第1 項，一行為同時觸犯刑事法律及違
    反行政法上義務規定者，依刑事法律處罰之。但其行為應處
    以其他種類行政罰或得沒入之物而未經法院宣告沒收者，亦
    得裁處之。此條項係為一事不二罰之明文立法，究其立法目
    的，乃在於一行為同時觸犯刑事法律及違反行政法上義務規
    定時，由於刑罰與行政罰同屬對不法行為之制裁，而刑罰之
    懲罰作用較強，故依刑事法律處罰，即足資警惕時，即無一
    事二罰而再處行政罰之必要，且刑事法律處罰，由法院依法
    定程序為之，較符合正當法律程序，應予優先適用。但罰鍰
    以外之沒入或其他種類行政罰，因兼具維護公共秩序之作用
    ，為達行政目的，行政機關仍得併予裁處，故為第一項但書
    規定。亦即，一行為同時觸犯刑事法律及違反行政法上義務
    規定時，由於刑罰與行政罰同屬對不法行為之制裁，而刑罰
    之懲罰作用較強，故依刑事法律處罰，即足資警惕時，實無
    再重複處行政罰之必要。但罰鍰以外之沒入或其他種類行政
    罰，因兼具維護公共秩序之作用，為達行政目的，行政機關
    仍得併予裁處。另按同條第2 項規定，前項行為如經不起訴
    處分或無罪、免訴、不受理、不付審理之裁判確定者，得依
    違反行政法上義務規定裁處之。亦即，行為人之同時觸犯刑
    事法律及行政法上義務之行為，若已經刑事部分為不起訴處
    分、無罪、免訴、不受理、不付審理之裁判確定者，則無上
    開立法理由所述行為已受刑事處罰，不應就同次行為而受2
    次處罰之情形。惟行政罰法第26條第2 項所謂「行為如經不
    起訴處分或無罪、免訴、不受理、不付審理之裁判確定者」
    之意涵為何？是否包括檢察官以一定負擔為條件所為之緩起
    訴處分在內？按：
(一)、依文義解釋，行政罰法第26條第2 項僅明文列舉得再為行政
    裁罰之事由僅有不起訴處分、無罪、免訴、不受理、不付審
    理裁判確定之五種類型，且無概括條款規定其他得與上述五
    種刑事裁定等量齊觀之類型，是基於明示其一排斥其他之法
    理，不應擴張解釋包含緩起訴處分確定之類型。
(二)、依據緩起訴處分制度之本質，為介於起訴及微罪職權不起訴
    間之緩衝制度設計，其具體效力依刑事訴訟法第260 條規定
    ，於緩起訴處分期間屆滿未經撤銷者，非有同條第1 款或第
    2 款情形之一不得對於同一案件再行起訴，即學理上所稱實
    質確定力，足見在緩起訴期間內，尚無實質確定力可言（最
    高法院94年臺非字第215 號判例、95年度臺非字第284 號判
    決意旨參照），故觸犯刑事法律之犯罪行為符合緩起訴要件
    者，雖經檢察官為緩起訴處分而暫緩起訴，然仍係認被告有
    犯罪嫌疑，始予暫緩起訴，並得課被告以一定之負擔或指示
    ，此與不起訴處分係因犯罪嫌疑不足或其他原因，不得附條
    件或負擔，仍顯有不同，故緩起訴處分與不起訴處分之性質
    有異，行政罰法第26條第2 項並未明列緩起訴處分，自不宜
    擴張解釋。
(三)、依附負擔之緩起訴處分對受處分人產生之法律效果，檢察官
    依刑事訴訟法第253 條之2 第2 項規定為緩起訴處分，課以
    被告金錢給付、勞務提供及處遇措施者，此等處分名義上雖
    非刑罰，仍是一種特殊的處遇措施，性質上已係實質的制裁
    ，造成被告財產減少、自由及人性尊嚴限制或義務增加等權
    利生不利的影響，是此類「特殊的處遇措施」性質上當屬干
    預人民自由之處分，實與刑事制裁無異。足見，行政罰法第
    26條第2 項所謂未處以刑事處罰之意涵，並不包括檢察官以
    一定負擔為條件而對受處分人所為之緩起訴處分，至為明確
    。
四、經查：
(一)、關於罰鍰部分：異議人於上揭時、地，因有汽車駕駛人酒精
    濃度超過規定標準，為警依法掣單舉發違規，而異議人同一
    酒後駕車之行為，因同時觸犯刑法第185 條之3 之公共危險
    罪，亦遭移送臺灣屏東地方法院檢察署檢察官偵辦，嗣經該
    署檢察官以99年度偵字第6302號為緩起訴處分，緩起訴期間
    為1 年，並應向指定之政府機關、行政法人、社區或其他符
    合公益目的之機構或團體提供100 小時義務勞務，並參加該
    署舉辦之法治教育2 小時，而異議人已於期限內履行所附條
    件，且該緩起訴處分已於100 年9 月6 日期滿未經撤銷等情
    ，有臺灣高等法院被告前案紀錄表在卷可憑。又異議人之聲
    明異議狀亦就上開酒後駕車之行為不爭執，是異議人酒後超
    過規定標準駕駛動力交通工具而為警查獲之事實，堪以認定
    。是異議人對於其酒精濃度超過規定標準而駕駛動力交通工
    具之違規行為已受刑事處罰，自無再依行政罰法第26條第2
    項處以行政罰鍰之必要。原處分機關未考量上情，仍裁處異
    議人罰鍰45,000元，即有違誤，異議人就此部分聲明異議，
    為有理由。
(二)、關於自100 年10月5 日（裁決日）起1 年內不得考領機車駕
    駛執照部分：
  1.原處分機關對異議人裁處自100 年10月5 日（裁決日）起1
    年內不得考領機車駕駛執照部分，為剝奪資格、警告性之處
    分，依行政罰法第2 條第2 款、第4 款，屬於其他種類之行
    政罰，依同法第26條第1 項但書之規定，原處分機關固仍得
    裁處。惟按94年12月14日修正，並自95年3 月1 日施行之道
    路交通管理處罰條例第68條規定，汽車駕駛人，因違反本條
    例及道路交通安全規則之規定，受吊銷駕駛執照處分時，吊
    銷其持有各級車類之駕駛執照。查其修正過程與修正條文，
    立法委員認為原條文「汽車駕駛人，因違反本條例及道路交
    通安全規則之規定，受吊扣或吊銷駕駛執照處分時，受吊扣
    或吊銷其持有各級車類之駕駛執照」將違法或違規駕駛人所
    持有各級車類之駕駛執照一併吊扣或吊銷，失之過酷，對於
    人民工作與生活影響過鉅，有違比例原則，經與交通部協商
    後，乃將其中「受吊扣處分者，吊扣其持有各級車類之駕駛
    執照」部分之規定刪除。是駕駛人違反道路交通管理處罰條
    例第35條第1 項第1 款之規定而受吊扣駕駛執照處分時，依
    修正後同法第68條規定並參照其修正意旨，應僅得吊扣違規
    或違法當時駕駛車類之駕駛執照。又雖酒醉駕車行為均製造
    法所不容許之風險，以風險製造之立場觀之，並不因駕駛車
    輛種類之不同，而有所差別。但從風險實現之觀點而言，酒
    醉駕駛車類之不同，其對於交通安全衍生之實害結果也有所
    差異，如駕駛人駕駛低一級之車類違反本條例之規定時，不
    論其所造成之實害結果，而一律吊扣駕駛人所持有之各類駕
    照，亦有違反相同事件相同處理，不同事件不同處理之平等
    原則（參照臺灣高等法院暨所屬法院97年法律座談會刑事類
    提案第40號研討結果、98年法律座談會刑事類提案第20 號
    、第23號研討結果）。
  2.本件異議人違規時係駕駛自用一般小客貨車，業如前述，依
    前揭規定及說明，原處分機關本僅得吊扣其酒駕當時所駕車
    類之駕駛執照（即小型車普通駕駛執照），而不得吊扣其他
    車類之駕駛執照，惟異議人並未考領有任何駕駛執照，有證
    號查詢機車駕駛人、證號查詢汽車駕駛人資料各1 紙附卷可
    憑，其既為無照駕駛，依法自應禁止其於道路交通管理處罰
    條例第35條第1 項第1 款前段所定之1 年最長吊扣期間內，
    考領小型車普通駕駛執照。是以，原處分機關裁處異議人自
    100 年10月5 日（裁決日）起1 年內不得考領機車駕駛執照
    ，於法自有違誤，異議人此部分異議雖無理由，惟原處分既
    有此瑕疵而無可維持，本院自應撤銷原處分，並依道路交通
    管理處罰條例第67條第6 項規定，另為禁止異議人自100 年
    10月5 日起1 年內考領小型車普通駕駛執照之諭知，以資適
    法。
(三)、關於應參加道路交通安全講習部分：原處分機關依道路交通
    管理處罰條例第24條第1 項第2 款規定裁處施以異議人道路
    交通安全講習，係為達成遏止酒後駕車之不法行為，維護道
    路交通用路權人之安全法益等行政目的所必要之罰鍰以外之
    其他種類行政罰，依行政罰法第26條第1 項但書之規定，原
    處分機關仍得裁處，並未違反「一事不二罰」之規定，故此
    部分之裁處並無違誤。
五、至於道路交通管理處罰條例第35條第8 項固定有汽車駕駛人
    經裁判確定處以罰金低於該條例第92條所訂最低罰鍰基準規
    定者，應依該條例裁決繳納不足最低罰鍰部分之規定。惟檢
    察官以緩起訴命被告向指定之公益團體、地方自治團體或社
    區提供義務勞務，與道路交通管理處罰條例第35條第8 項因
    違反道路交通安全規定之行政法上義務而裁判確定處以「罰
    金」，其性質迥然不同，並無所謂差額可言，亦無適用該條
    例之可能；再者，原處分機關固據交通部95年7 月17日交路
    字第0950006986號函釋認為汽車駕駛人酒後駕車之行為，於
    受緩起訴處分後，仍得再予行政裁罰，並另以交通部100 年
    3 月28日交路字第1000026187號函釋認為檢察官以緩起訴命
    被告向指定之公益團體提供義務勞務，被告服義務勞務完畢
    ，非屬得扣抵裁處罰鍰數額，有違反道路交通管理事件不服
    裁決聲明異議案件移送書在卷可考。惟檢察官以緩起訴命被
    告向指定之公益團體提供義務勞務，並非命給付金錢，無比
    較基準，且與道路交通管理處罰條例第35條第8 項經裁判確
    定處以罰金性質迥異，並無所謂差額可言，自無適用該條例
    之可能（臺灣高等法院暨所屬法院99年法律座談會刑事類提
    案第37號提案研討結果參照）。再者，法官依據法律獨立審
    判，為憲法第80條所明定，且依司法院大法官會議釋字第
    137 號、216 號解釋意旨，各機關依其職掌就有關法規為釋
    示之行政命令，法官於審判案件時，固可予以引用，但仍得
    依據法律，表示適當之不同見解，並不受其拘束，附此敘明
    。
六、綜上所述，原處分機關裁處異議人罰鍰49,500元及自100 年
    10月5 日（裁決日）起1 年內不得考領機車駕駛執照，於法
    均有未合，而原處分機關裁處施以道路交通安全講習部分，
    於法雖無違誤，惟原處分既有上述瑕疵，自無可維持，從而
    ，應由本院將原處分全部撤銷，另行諭知如主文第2 項所示
    ，以資適法。
據上論斷，依道路交通事件處理辦法第19條，裁定如主文。
中    華    民    國   100    年    11    月    21    日
                   交通法庭     法  官  陳秀慧
以上正本證明與原本無異。
如不服本裁定應於收受送達後5 日內向本院提出抗告書狀敘述抗
告之理由抗告於臺灣高等法院高雄分院。
中    華    民    國   100    年    11    月    21    日
                                書記官  蔡語珊